---
title: "Análisis - Proyecto Experimentos II"
author: "César Gamboa S."
date: "17 de septiembre de 2016"
output: pdf_document
---

#1. Definición de la pregunta.        

La parasitosis tiene un impacto importante en el desarrollo de los niños, tanto a nivel físico como cognitivo, sobre todo en los niños de edad prescolar (menores de cinco años). En Costa Rica, gracias a la última Encuesta Nacional de Nutrición (ENN, 2008-2009), se cuenta con datos de la prevalencia de esta enfermedad.     

A pesar de contar con cierta información acerca de la parasitosis, existe desconocimiento de la prevalencia de esta enfermedad en poblaciones altamente vulnerables, como la de los niños beneficiarios de los programas *API* y *DAF*, pudiendo existir diferencias importantes, por ejemplo, entre cada uno de estos grupos (*API* y *DAF*), generando la posibilidad de que diferencias importantes no estén siendo detactadas por las estadísticas nacionales.        

De esta manera surge la interrogante: ¿existe alguna relación entre la parasitosis y condiciones socioeconómicas de los niños? Y de ser así ¿pueden utilizarse métodos cuantitativos para identificar estas posibles relaciones?     

Estas y otras preguntas relacionadas son el punto de partida de esta investigación.      

#2. Definición del conjunto de datos ideal.       

##2.1 Marco Muestral.        

Para poder realizar el análisis es necesario un conjunto de datos adecuado, por esta razón se utilizó como marco muestral la última versión (julio 2014) de la base de datos generada por la Dirección Nacional de *CEN-CINAI* del Ministerio de Salud. Esta base de datos cuenta con información de la oficina regional a la que pertenece el centro, número de centros con servicio de *API* y *DAF* en la Región Central Sur, el nombre de los centros, el tipo de centro (*CEN* o *CINAI*), el dato del número aproximado de niños que pertenece a las modalidades de *API* y *DAF* en cada centro y la clasificación en urbano-rural obtenida del Instituto Nacional de Estadística y Censos (*INEC*) (Anexo 1, cuadro 1).     

##2.2 Parámetros.       

Se utilizó un muestreo de conglomerados en una sola etapa. En este caso los conglomerados o unidades primarias de muestreo son los centros que brindan el servicio de *API* y *DAF* y las unidades secundarias de muestreo corresponden a los niños.       

En este tipo de muestreo se seleccionan algunos conglomerados y se muestrean todas las unidades secundarias de muestreo de ese conglomerado. Se utiliza este tipo de muestreo debido a que no se cuenta con las listas definitivas de los niños de cada centro, ya que por disposición de los encargados de los programas *API* y *DAF*, no se permite muestrear a las poblaciones de los centros de manera parcial.       

Una de las ventajas del muestreo en una etapa es su facilidad para captar los niños del estudio y la menor probabilidad de pérdidas de los sujetos en comparación con otras variables (como desnutrición o anemia). Por otro lado, brinda información completa de la situación de los niños en los *CEN-CINAI* específicos y es más económico, ya que se realizan menos giras para la toma de muestras, pues la población se encuentra menos dispersa.     

Se trabajó con un nivel de significancia del 95%, un error máximo permisible de 10% y una potencia de 80%. La potencia y la significancia se establecieron contemplando principalmente el factor económico, la capacidad de procesamiento de muestras por parte de los investigadores y siguiendo algunas recomendaciones mencionadas en la literatura para no afectar la calidad del estudio.     

El tamaño de muestra se calculó utilizando como variable principal la parasitosis. Para efectos de estimación, se asumió una prevalencia de parasitosis del 50%. Este es un supuesto conservador, ya que lleva a la estimación del tamaño de muestra máximo. Como se ha observado en distintos estudios la prevalencia de parasitosis, esta puede variar de manera importante dependiendo de la población, habiendo casos en los que los niveles se encuentran alrededor de 2-3% y en otros casos se encuentran cercanos al 90% (Hernández & Matamoros, 2005; Reyes, 1987).      

La estimación de la muestra se realizó asumiendo una pérdida de un 50% de los casos.       

##2.3 Fórmula empleada para el tamaño de muestra.       

Se realizó un cálculo de tamaño de muestra para proporciones y diferencia entre proporciones.      

La variable de exposición principal seleccionada fue parasitosis, ya que es aquella en la que se espera encontrar mayor variabilidad y mayor pérdida de sujetos. Existen dos formas de hacer el cálculo de muestra para la estimación de proporciones, una es obtener el número de conglomerados que se deben muestrear, seleccionarlos y de esta manera determinar el número de unidades secundarias de muestreo. Otra forma es determinar el número de unidades secundarias de muestreo que se deben incluir en el estudio y distribuirlas entre los conglomerados (Camacho, 2008; Magnani, 2001). Para efectos de este estudio se decidió calcular el tamaño de la muestra partiendo del número de conglomerados.      

###2.3.1 Tamaño para calcular diferencias entre proporciones, partiendo del número de conglomerados.        

Inicialmente se hizo una estimación del número de conglomerados a muestrear. Estos conglomerados son de distinto tamaño y se seleccionan de manera aleatoria simple o aleatoria sistemática.         
 
Para el cálculo del número de conglomerados ($n$) se utilizaron las siguientes fórmulas:        

$$\hat p_e=\frac{\sum_{i=1}^n a_i}{\sum_{i=1}^n m_i}$$      

$$n=\frac{Ns_a^2}{\frac{N\delta^2\bar{M}^2}{Z^2}}+s_a^2$$       

$$s_a^2=\frac{\sum_{i=1}^n \left(a_i-p_em_i\right)^2}{n-1}$$

Para calcular la varianza del total $\left(S_a^2\right)$, se utilizaron los resultados del análisis de distintos parásitos en las heces de 500 niños de 12 guarderías del Gran Área Metropolitana (Reyes et al., 1987), estudios más recientes realizados en pequeñas poblaciones de niños de zonas aborígenes y urbano populares en Costa Rica han mostrado resultados similares a los encontrados en 1987.      

Los parámetros se encuentran definidos de la siguiente manera:      

*   $a_i$: Recibió el valor de 1 en los niños que presentaron 1 o más parásitos y adquirió el valor 0 en niños que no presentaron parásitos, en el estudio de Reyes,1987.        

*   $s_a^2=44,73$: Varianza promedio obtenida para proporción de niños con parásitos, en el estudio de Reyes, 1987.        

*   $n=12$: En la fórmula de $s_a^2$ representa las guarderías que se utilizaron en el estudio de Reyes.      

*   $N=36$: Número de *API* y *DAF* de la Región Central Sur que cumplen los criterios de inclusión.     

*   $\delta=0,1$: Error máximo de 10% fijado para el estudio de *API* y *DAF*.      

*   $\bar{M}=71,94$: Tamaño promedio del conglomerado para los *API*.      

*   $\bar{M}=27,61$: Tamaño promedio del conglomerado para los *DAF*.       

Utilizando los parámetros definidos anteriormente, se determinó que se deben muestrear tres conglomerados de *API* y 15 de *DAF*, sin embargo, se definió previamente que se muestrean de manera simultánea *API* y *DAF* por lo que se muestrearían 15 *API* y *DAF*.      

A pesar de que muestrear 15 centros de beneficiarios de *API* implica un incremento considerable en el costo del estudio, la autorización y el apoyo de Ministerio de Salud para esta investigación dependía de que se aceptara la condición de muestrear la totalidad de los centros y no únicamente los programas de *DAF*, por lo que no existía la posibilidad de realizar un muestreo parcial.        

###2.3.2 Distribución de los API y DAF a muestrear.     

Los centros (*CEN* o *CINAI*) están clasificados en oficinas regionales según su cercanía. La distribución de los 15 centros a muestrear se realizó de manera proporcional a la cantidad de centros por oficina regional  (anexo 1, cuadro 2).      

Los centros a muestrear dentro de cada oficina fueron seleccionados de manera aleatoria (anexo 1, cuadro 1).       

Como se mencionó anteriormente también se puede realizar una distribución de centros con una probabilidad proporcional al tamaño (Magnani, 2001), en este diseño los centros seleccionados para API son distintos que los seleccionados para *DAF*, debido a las diferencias de tamaños. Ya que parte de las restricciones del estudio es que los centros seleccionados deben ser muestreados en su totalidad (incluyendo niños de *API* y *DAF*) no es posible utilizar este modelo de muestreo.     

##3. Datos a los que se tiene acceso.       

Se cuenta con una base de datos con 153 variables de las cuales se utilizarán únicamente 38, algunas clasificadas como **1 (Si)** (con riesgo de parasitosis) y **0 (No)** (sin riesgo de parasitosis), obtenidas mediante la encuesta realizada a los encargados de los niños pertenecientes a los *CEN*-*CINAI*:       

*   **Centro (CENTRO)**: Centro al que pertenece el niño.       
    +   0: Alajuelita.      
    +   1: Aserrí.      
    +   2: Gravilias.       
    +   3: La Facio.        
    +   4: Uruca.       
    +   5: Paso Ancho.      
    +   6: Pavas.       
    +   7: Puriscal.        
    +   8: Río Azul.        
    +   9: Salitrillos.     
    +   10: San Juan.       
    +   11: San Miguel.     
    +   12: San Rafael.     

*   **API-DAF (API)**: Programa de apoyo con el que cuenta el niño.     
    +   0: API.     
    +   1: API+DAF.      
    +   2: DAF.

*   **Sexo (SEXO)**: Sexo del niño.     
    +   0: Femenino.        
    +   1: Masculino.       

*   **Clasificación OMS (CF_OMS)**: Clasificación de peso y talla de la Organización Mundial de la Salud (OMS).     
    +   0: Normal.      
    +   1: Talla alta y peso adecuado.      
    +   2: Talla normal y sobrepeso.        
    +   3: Talla normal y delgado.      
    +   4: Talla baja y peso adecuado.      
    +   5: Talla baja y sobrepeso.      
    +   6: Talla baja y delgado.        

*   **Clasificación MS (CF_MS)**: Clasificación de peso y talla del Ministerio de Salud (MS).     
    +   0: Normal.      
    +   1: Talla alta y peso adecuado.      
    +   2: Talla normal y sobrepeso.        
    +   3: Talla normal y delgado.      
    +   4: Talla baja y peso adecuado.      
    +   5: Talla baja y sobrepeso.      
    +   6: Talla baja y delgado.        

*    **Muestra de heces (HECES)**: Niños de los que se tiene una muestra de heces.       
    +   0: No aportó muestra.       
    +   1: Sí aportó muestra.       

*   **Factor de expansión (FACTOR_EXP)**: Factor de expansión para la ponderación de los datos.       

*   **Entamoeba coli (E_COLI)**: Presencia o ausencia de Entamoeba coli.       
    +   0: No detectado.        
    +   1: Detectado.       

*   **Endolimax nana (E_999999)**: Presencia o ausencia de Endolimax nana.       
    +   0: No detectado.        
    +   1: Detectado.       

*   **Giardia intestinalis (GIARDIA)**: Presencia o ausencia de Giardia intestinalis.       
    +   0: No detectado.        
    +   1: Detectado.       

*   **Blastocystis hominis (BLASTOCYSTIS)**: Presencia o ausencia de Blastocystis hominis.        
    +   0: No detectado.        
    +   1: Detectado.       

*   **Entamoeba histolytica/E.dispar (HISTOLYTICA_DISPAR)**: Presencia o ausencia de Entamoeba histolytica/E.dispar.       
    +   0: No detectado.        
    +   1: Detectado.       

*   **Entamoeba hartmanni (HARTMANNI)**: Presencia o ausencia de Entamoeba hartmanni.        
    +   0: No detectado.        
    +   1: Detectado.       

*   **Iodamoeba bütschlii (IODAMOEBA)**: Presencia o ausencia de Iodamoeba bütschlii.      
    +   0: No detectado.        
    +   1: Detectado.       

*   **Cryptosporidium (CRYPTOSPORIDIUM)**: Presencia o ausencia de Cryptosporidium.        
    +   0: No detectado.        
    +   1: Detectado.       

*   **Ascaris lumbricoides (ASCARIS)**: Presencia o ausencia de Ascaris lumbricoides.       
    +   0: No detectado.        
    +   1: Detectado.       

*   **Trichocephalus trichiurus (TRICHOCEPHALUS)**: Presencia o ausencia de Trichocephalus trichiurus.      
    +   0: No detectado.        
    +   1: Detectado.       

*   **Uncinariasis (UNCI999RIAS)**: Presencia o ausencia de Uncinariasis.       
    +   0: No detectado.        
    +   1: Detectado.       

*   **Helmintos (h1 y h.dim)**: Presencia o ausencia de helmintos (por separado).       
    +   0: No detectado.        
    +   1: Detectado.  

####Variables de riesgo.        

*   **Tipo de vivienda (VIV_REC)**.       
    +   No: Casa independiente, casa independiente en condominio, edificio de apartamentos, edificio de apartamentos en condominio.       
    +   Si: Vivienda tradicional o indígena, cuarto en cuartería, tugurio, casa móvil o camión, bache o barraca para trabajadores, hogar, cárcel, convento o pensión.     
    
*   **Material de las paredes (PAREDES_REC)**.        
    +   No: Block o ladrillo, zócalo, madera, prefabricado o baldosas, fibrolit o ricalit, fibras naturales.       
    +   Si: Fibras naturales, material de desecho o zinc.       
    
*   **Techo de la casa (TECHO_REC)**.       
    +   No: Zinc, fibrolit, ricalit o asbesto.      
    +   Si: Material natural como palma, paja, suita o material de desecho.        
    
*   **Piso de la casa (PISO_REC)**.        
    +   No: Cerámica, mosaico, terrazo, cemento, madera.        
    +   Si: Piso de tierra.     
    
*   **Miembros de la familia bajo el mismo techo (TAMFAM_REC)**.     
    +   No: Cuatro personas o menos.     
    +   Si: Más de cuatro personas.     
    
*   **Agua de la casa (AGUA_REC)**.        
    +   No: ASADAS,CARR, municipalidad, AyA, acueducto de empresa o cooperativa.        
    +   Si: Pozo, río, camión cisterna o hidrante.

*   **Agua entubada hasta el hogar (ENTUBADA_REC)**.       
    +   No: Si.     
    +   Si: No.     
    
*   **Servicio sanitario (SANITARIO_REC)**.     
    +   No: Alcantarillado sanitario y tanque séptico.      
    +   Si: Salida directa a acequia, zanja, río o estero, es un hueco de pozo negro o letrina.        
    
*   **Edad del padre o encargado (ANOS_2REC)**.     
    +   No: De 21 a 50 años.        
    +   Si: De 15 a 20 y de 51 a 70 años.       
    
*   **Último año aprobado por el padre o encargado (ULTAN_REC)**.       
    +   No: Secundaria, parauniversitaria y universitaria.      
    +   Si: Ningún grado, kínder o preparatoria, primaria.      
    
*   **Sexo del padre o encargado (SEXPAD_REC)**.     
    +   No: Femenino.       
    +   Si: Masculino.      
    
*   **Trabajó la semana pasada (TRAB_REC)**.       
    +   No: Trabajó durante una hora o más, no trabajó pero tiene empleo.     
    +   Si: Ayudó en un negocio o finca familiar sin pago, ninguna de las anteriores.     
    
*   **Niño tomó desparasitantes (DESPARA_REC)**.      
    +   No: Si.     
    +   Si: No.     
    
*   **Niño tuvo diarrea en los últimos seis meses (DIAR_REC)**.        
    +   No: No.     
    +   Si: Si.     
    
*   **Año de la última cita médica del niño (ANCITA_REC)**.      
    +   No: Menos de un año.        
    +   Si: Más de un año.      

##4. Obtención de la base de datos.     

La base de datos final fue brindada por la Lic. Melissa Solano el 24 de Agosto de 2016 a las 09:36 a.m. hora de Costa Rica.     

##5. Limpieza de la base de datos.      

```{r, message=FALSE, warning=FALSE}
##Paquetes a utilizar##
library(sjmisc)
library(data.table)
library(dplyr)
```

Primero se importa la base de datos desde SPSS, la cual, en cada entrada de la misma, se conservarán sus valores numéricos.

```{r}
base<-read_spss("BD_ANEMIA_NUTRI_2.sav",
                attach.var.labels = TRUE,
                option="foreign")
base<-tbl_df(base)
```

Para poder conservar las etiquetas de las variables, usamos el siguiente comando.

```{r}
labs<-get_labels(base)
head(labs, 3)
```

El siguiente paso es seleccionar únicamente las variables necesarias, las cuales fueron mencionadas previamente.      

```{r}
base<-select(base, CENTRO, API, SEXO, CF_OMS, CF_MS,
             HECES, FACTOR_EXP, E_COLI, E_999999,
             GIARDIA, BLASTOCYSTIS, HISTOLYTICA_DISPAR,
             HARTMANNI, IODAMOEBA, CRYPTOSPORIDIUM, ASCARIS, 
             TRICHOCEPHALUS, UNCI999RIAS, H_999999, H_DIMINUTA, 
             OTRO_PARA1TO, EDAD_MESES, VIV_REC,
             PAREDES_REC, TECHO_REC, PISO_REC, AGUA_REC, 
             ENTUBADA_REC, SANITARIO_REC, ANOS_2REC, 
             ULTAN_REC, TRAB_REC, SEXPAD_REC, DESPARA_REC, 
             DIAR_REC, TAMFAM_REC, ANCITA_REC)
labs<-get_labels(base)
```

Finalmente, para poder realizar todos los análisis relacionados con la parasitosis, solo pueden considerarse aquellos niños con los que se cuenta con muestra de heces, pues si no hay muestra no pueden detectarse los parásitos.       

```{r}
base<-filter(base, HECES==1)
base<-select(base, -HECES)
base<-base%>%
      mutate(CENTRO=factor(CENTRO), API=factor(API), 
             SEXO=factor(SEXO), CF_OMS=factor(CF_OMS), 
             CF_MS=factor(CF_MS))
base<-rename(base, centro=CENTRO, api.daf=API, sexo=SEXO, c.oms=CF_OMS,
             c.ms=CF_MS, pond=FACTOR_EXP, e.coli=E_COLI, e.nana=E_999999, 
             giardia=GIARDIA, blasto=BLASTOCYSTIS, histo=HISTOLYTICA_DISPAR, 
             harma=HARTMANNI, iomado=IODAMOEBA, crypto=CRYPTOSPORIDIUM, 
             ascaris=ASCARIS, tricho= TRICHOCEPHALUS, uncina=UNCI999RIAS,
             h1=H_999999,h.dim=H_DIMINUTA,
             otros.par=OTRO_PARA1TO, edad=EDAD_MESES, vivienda=VIV_REC, 
             paredes=PAREDES_REC, techo=TECHO_REC, piso=PISO_REC, agua=AGUA_REC,
             entubada=ENTUBADA_REC, sanitario=SANITARIO_REC, edad.padre=ANOS_2REC, 
             aprobado=ULTAN_REC, trabajo=TRAB_REC, sexo.padre=SEXPAD_REC, 
             despara=DESPARA_REC, diarrea=DIAR_REC, familia=TAMFAM_REC, cita=ANCITA_REC)
base
```

##6. Análisis de datos exploratorio.        

Al analizar la parasitosis, es conveniente crear una variable que identifique si un niño cuenta o no con esta enfermedad, para ello se sumarán todos los parásitos detectados y si este valor es mayor o igual que uno, entonces el niño efectivamente tiene parasitosis.      

```{r}
base<-mutate(base, parasitos=apply(base[, 7:20], 1, sum))
base<-mutate(base, parasitosis=ifelse(base$parasitos>0, 1, 0))
```

Para una mejor comprensión del valor de un análisis preciso de tablas 2x2 conviene hacer una distinción entre la significancia estadística y la magnitud de la asociación.   

El análisis clásico de las tablas 2x2 pone a prueba la hipótesis estadística de independencia, que es equivalente a decir que la tabla observada es altamente probable en una selección al azar; es decir, se analiza la falta de independencia, lo que lleva a otro razonamiento, la falta de independencia implica asociación.      

La falta de independencia no es un indicador preciso de la magnitud de la asociación, para este fin se pueden usar los Odds Ratio (OR), los cuales, en una tabla 2x2 se calculan de la siguiente forma:     

$$OR=\frac{a\cdot d}{b\cdot d}$$ 

Mientras que para la razón de prevalencia se tiene:     

$$\frac{d/(c+d)}{b/(a+b)}$$

Existen pruebas estadísticas e intervalos de confianza para el OR, pero en general, usado conjuntamente con la prueba de Pearson o la prueba de Fisher, es posible hacer un razonamiento adecuado.      

Cada celda en la tabla hace una contribución al OR. Cuando una o más celdas tienen un valor desproporcionado con respecto a los marginales, se genera una desviación del valor del OR con respecto a 1, indicando que hay una asociación de cierta magnitud. Este hecho puede ilustrarse fácilemente mediante el uso de diagramas de cuadrantes para representar las tablas de doble entrada. Estos diagramas muestran una serie de anillos concéntricos, donde el anillo central representa la contribución de cada celda al OR (o bien, para ser más precisos, al $log(OR)$, mientras que los anillos que aparecen al interior y al exterior representan el intervalo de confianza.      

Si los valores de las celdas son proporcionales, dados los marginales, el anillo central debe coincidir para los cuadrantes dentro del margen establecido por el intervalo de confianza. Cuando se genera una asociación de cierta magnitud, el anillo central se descuadra, mostrando así el valor desproporcional de las distintas celdas.       

Para iniciar, se obtienen las tablas de contingencia de los niños con y sin parasitosis con respecto a cada una de las variables dicotómicas de estudio $(tblo_i)$, así como las tablas para sus valores esperados $(tble_i)$, coeficientes de contingencia y las probabilidades $(chip_i)$ para la prueba de independencia; también se obtienen los OR y las razones de prevalencia (excepto para el sexo del encargado). Como se trabajará con modelos lineales generalizados, una opción es analizar si existe alguna correlación lineal entre la parasitosis y las distintas variables dicotómicas de estudio, para esto se usará el coeficiente de correlación tetracórica $(Tetra)$.                

```{r, echo=FALSE}
library(survey)
clus<-svydesign(id=~centro, weights=~pond, data=base)
library(psych)

#Tipo de vivienda#
tblo1<-svytable(~parasitosis+vivienda, clus, round=TRUE)
tble1<-chisq.test(tblo1, correct=FALSE)$expected
chis1<-sqrt(chisq.test(tblo1, correct=FALSE)$statistic/(chisq.test(tblo1, correct=FALSE)$statistic+sum(tblo1)))
chip1<-chisq.test(tblo1, correct=FALSE)$p.value

#Material de las paredes#
tblo2<-svytable(~parasitosis+paredes, clus, round=TRUE)
tble2<-chisq.test(tblo2, correct=FALSE)$expected
chis2<-sqrt(chisq.test(tblo2, correct=FALSE)$statistic/(chisq.test(tblo2, correct=FALSE)$statistic+sum(tblo2)))
chip2<-chisq.test(tblo2, correct=FALSE)$p.value

#Techo de la casa#
tblo3<-svytable(~parasitosis+techo, clus, round=TRUE)
tble3<-chisq.test(tblo3, correct=FALSE)$expected
chis3<-sqrt(chisq.test(tblo3, correct=FALSE)$statistic/(chisq.test(tblo3, correct=FALSE)$statistic+sum(tblo3)))
chip3<-chisq.test(tblo3, correct=FALSE)$p.value

#Piso de la casa#
tblo4<-svytable(~parasitosis+piso, clus, round=TRUE)
tble4<-chisq.test(tblo4, correct=FALSE)$expected
chis4<-sqrt(chisq.test(tblo4, correct=FALSE)$statistic/(chisq.test(tblo4, correct=FALSE)$statistic+sum(tblo4)))
chip4<-chisq.test(tblo4, correct=FALSE)$p.value

#Miembros de la familia bajo el mismo techo#
tblo5<-svytable(~parasitosis+familia, clus, round=TRUE)
tble5<-chisq.test(tblo5, correct=FALSE)$expected
chis5<-sqrt(chisq.test(tblo5, correct=FALSE)$statistic/(chisq.test(tblo5, correct=FALSE)$statistic+sum(tblo5)))
chip5<-chisq.test(tblo5, correct=FALSE)$p.value

#Agua de la casa#
tblo6<-svytable(~parasitosis+agua, clus, round=TRUE)
tble6<-chisq.test(tblo6, correct=FALSE)$expected
chis6<-sqrt(chisq.test(tblo6, correct=FALSE)$statistic/(chisq.test(tblo6, correct=FALSE)$statistic+sum(tblo6)))
chip6<-chisq.test(tblo6, correct=FALSE)$p.value

#Agua entubada hasta el hogar#
tblo7<-svytable(~parasitosis+entubada, clus, round=TRUE)
tble7<-chisq.test(tblo7, correct=FALSE, simulate.p.value = TRUE)$expected
chis7<-sqrt(chisq.test(tblo7, correct=FALSE, simulate.p.value = TRUE)$statistic/(chisq.test(tblo7, correct=FALSE, simulate.p.value = TRUE)$statistic+sum(tblo7)))
chip7<-chisq.test(tblo7, correct=FALSE, simulate.p.value = TRUE)$p.value

#Servicio sanitario#
tblo8<-svytable(~parasitosis+sanitario, clus, round=TRUE)
tble8<-chisq.test(tblo8, correct=FALSE)$expected
chis8<-sqrt(chisq.test(tblo8, correct=FALSE)$statistic/(chisq.test(tblo8, correct=FALSE)$statistic+sum(tblo8)))
chip8<-chisq.test(tblo8, correct=FALSE)$p.value

#Edad del padre o encargado#
tblo9<-svytable(~parasitosis+edad.padre, clus, round=TRUE)
tble9<-chisq.test(tblo9, correct=FALSE)$expected
chis9<-sqrt(chisq.test(tblo9, correct=FALSE)$statistic/(chisq.test(tblo9, correct=FALSE)$statistic+sum(tblo9)))
chip9<-chisq.test(tblo9, correct=FALSE)$p.value

#Último año aprobado por el padre o encargado#
tblo10<-svytable(~parasitosis+aprobado, clus, round=TRUE)
tble10<-chisq.test(tblo10, correct=FALSE)$expected
chis10<-sqrt(chisq.test(tblo10, correct=FALSE)$statistic/(chisq.test(tblo10, correct=FALSE)$statistic+sum(tblo10)))
chip10<-chisq.test(tblo10, correct=FALSE)$p.value

#Trabajó la semana pasada#
tblo11<-svytable(~parasitosis+trabajo, clus, round=TRUE)
tble11<-chisq.test(tblo11, correct=FALSE)$expected
chis11<-sqrt(chisq.test(tblo11, correct=FALSE)$statistic/(chisq.test(tblo11, correct=FALSE)$statistic+sum(tblo11)))
chip11<-chisq.test(tblo11, correct=FALSE)$p.value

#Niño tomó desparasitantes en el último año#
tblo12<-svytable(~parasitosis+despara, clus, round=TRUE)
tble12<-chisq.test(tblo12, correct=FALSE)$expected
chis12<-sqrt(chisq.test(tblo12, correct=FALSE)$statistic/(chisq.test(tblo12, correct=FALSE)$statistic+sum(tblo12)))
chip12<-chisq.test(tblo12, correct=FALSE)$p.value

#Niño tuvo diarrea en los últimos seis meses#
tblo13<-svytable(~parasitosis+diarrea, clus, round=TRUE)
tble13<-chisq.test(tblo13, correct=FALSE)$expected
chis13<-sqrt(chisq.test(tblo13, correct=FALSE)$statistic/(chisq.test(tblo13, correct=FALSE)$statistic+sum(tblo13)))
chip13<-chisq.test(tblo13, correct=FALSE)$p.value

#Año de la última cita médica#
tblo14<-svytable(~parasitosis+cita, clus, round=TRUE)
tble14<-chisq.test(tblo14, correct=FALSE)$expected
chis14<-sqrt(chisq.test(tblo14, correct=FALSE)$statistic/(chisq.test(tblo14, correct=FALSE)$statistic+sum(tblo14)))
chip14<-chisq.test(tblo14, correct=FALSE)$p.value

#Sexo del niño#
tblo15<-svytable(~parasitosis+sexo, clus, round=TRUE)
tble15<-chisq.test(tblo15, correct=FALSE)$expected
chis15<-sqrt(chisq.test(tblo15, correct=FALSE)$statistic/(chisq.test(tblo15, correct=FALSE)$statistic+sum(tblo15)))
chip15<-chisq.test(tblo15, correct=FALSE)$p.value

#Sexo del padre o encargado#
tblo16<-svytable(~parasitosis+sexo.padre, clus, round=TRUE)
tble16<-chisq.test(tblo16, correct=FALSE)$expected
chis16<-sqrt(chisq.test(tblo16, correct=FALSE)$statistic/(chisq.test(tblo16, correct=FALSE)$statistic+sum(tblo16)))
chip16<-chisq.test(tblo16, correct=FALSE)$p.value

#Datos de no riesgo sin parasitosis#
noriesgosin<-NULL
tblolist<-list(tblo1, tblo2, tblo3, tblo4, tblo5, tblo6, 
               tblo7, tblo8, tblo9, tblo10, tblo11, tblo12, 
               tblo13, tblo14, tblo15, tblo16)

for(i in seq_along(tblolist))
{
    noriesgosin[i]<-list(tblolist[[i]][1:2])
}

noriesgosin<-sapply(noriesgosin, cbind, simplify = TRUE)[1:32]

#Datos de no riesgo con parasitosis#
noriesgocon<-NULL
tblolist<-list(tblo1, tblo2, tblo3, tblo4, tblo5, tblo6, 
               tblo7, tblo8, tblo9, tblo10, tblo11, tblo12, 
               tblo13, tblo14, tblo15, tblo16)

for(i in seq_along(tblolist))
{
    noriesgocon[i]<-list(tblolist[[i]][3:4])
}

noriesgocon<-sapply(noriesgocon, cbind, simplify = TRUE)[1:32]

#Datos esperados de no riesgo sin parasitosis#
noriesgoessin<-NULL
tblolist<-list(tble1, tble2, tble3, tble4, tble5, tble6, 
               tble7, tble8, tble9, tble10, tble11, tble12, 
               tble13, tble14, tble15, tblo16)

for(i in seq_along(tblolist))
{
    noriesgoessin[i]<-list(tblolist[[i]][1:2])
}

noriesgoessin<-sapply(noriesgoessin, cbind, simplify = TRUE)[1:32]

#Datos esperados de riesgo con parasitosis#
noriesgoescon<-NULL
tblolist<-list(tble1, tble2, tble3, tble4, tble5, tble6, 
               tble7, tble8, tble9, tble10, tble11, tble12, 
               tble13, tble14, tble15, tblo16)

for(i in seq_along(tblolist))
{
    noriesgoescon[i]<-list(tblolist[[i]][3:4])
}

noriesgoescon<-sapply(noriesgoescon, cbind, simplify = TRUE)[1:32]

#Valores chi de cada tabla#
chistat<-NULL
chislist<-list(chis1, chis2, chis3, chis4, chis5, chis6, 
               chis7, chis8, chis9, chis10, chis11, chis12, 
               chis13, chis14, chis15, chis16)

for(i in seq_along(chislist))
{
    chistat[i]<-list(c(chislist[[i]], NA))
}

chistat<-sapply(chistat, cbind, simplify = TRUE)[1:32]

#Probabilidades asociadas#
chiprob<-NULL
chiplist<-list(chip1, chip2, chip3, chip4, chip5, chip6, 
               chip7, chip8, chip9, chip10, chip11, chip12, 
               chip13, chip14, chip15, chip16)

for(i in seq_along(chiplist))
{
    chiprob[i]<-list(c(chiplist[[i]], NA))
}

chiprob<-sapply(chiprob, cbind, simplify = TRUE)[1:32]

#Razones de prevalencia#
RP<-NULL
tblolist<-list(tblo1, tblo2, tblo3, tblo4, tblo5, tblo6, 
               tblo7, tblo8, tblo9, tblo10, tblo11, tblo12, 
               tblo13, tblo14, tblo15, tblo16)

for( i in seq_along(tblolist))
{
    RP[i]<-list(c((tblolist[[i]][4]/(tblolist[[i]][2]+tblolist[[i]][3]))/
                  (tblolist[[i]][3]/(tblolist[[i]][1]+tblolist[[i]][3])), NA))
}

RP<-sapply(RP, cbind, simplify = TRUE)[1:32]
RP[c(29,31)]<-NA #Se elimina pues no interesa para esta variable#

#Coeficiente de correlación tetracórica#

CCT<-sapply(tblolist, tetrachoric)[1,]

for(i in seq_along(CCT))
{
    CCT[i]<-list(c(CCT[[i]], NA))
}

CCT<-sapply(CCT, cbind, simplify = TRUE)[1:32]

#OR#
OR<-NULL
tblolist<-list(tblo1, tblo2, tblo3, tblo4, tblo5, tblo6, 
               tblo7, tblo8, tblo9, tblo10, tblo11, tblo12, 
               tblo13, tblo14, tblo15, tblo16)

for( i in seq_along(tblolist))
{
    OR[i]<-list(c((tblolist[[i]][1]*tblolist[[i]][4])/
                  (tblolist[[i]][2]*tblolist[[i]][3]), NA))
}

OR<-sapply(OR, cbind, simplify = TRUE)[1:32]
OR[c(29,31)]<-NA #Se elimina pues no interesa para esta variable#

#Finalmente se genera un cuadro resumen de los datos#

library(formattable)

df<-data.frame(
    Variable= c("Tipo de vivienda","",
                "Material de paredes","",
                "Techo de la casa","",
                "Piso de la casa", "",
                "Miembros de la familia bajo el mismo techo","",
                "Agua de la casa","",
                "Agua entubada hasta el hogar","", 
                "Servicio sanitario","",
                "Edad del padre o encargado","",
                "Último año aprobado por el padre o encargado","", 
                "Trabajó la semana pasada","",
                "Niño tomó desparasitantes el último año","", 
                "Niño tuvo diarrea en últimos 6 meses", "",
                "Año de la última cita médica","",
                "Sexo del niño (1=Hombre, 0=Mujer)","",
                "Sexo del padre o encargado (1=Hombre, 0=Mujer)",""),
    Riesgo=rep(c("No", "Si"), 16),
    SPO=noriesgosin,
    CPO=noriesgocon,
    SPE=round(noriesgoessin, 2),
    CPE=round(noriesgoescon, 2),
    Tetra=accounting(CCT),
    CC=accounting(sqrt(2)*chistat),
    Probabilidad=accounting(chiprob),
    Independencia=ifelse(chiprob<0.05, TRUE, FALSE),
    RP=accounting(RP),
    OR=accounting(OR)
    )

formattable(df, list(
    Tetra=formatter(
                  "span", x~ifelse(is.na(x)==TRUE, "", round(x, 2))),
    CC=formatter(
                  "span", x~ifelse(is.na(x)==TRUE, "", round(x, 2))),
    Probabilidad=formatter(
                 "span",style=x~ifelse(x<=0.05, style(color="red", 
                 font.weight="bold"), NA),
                 x~ifelse(x<=0.00001,"<0.00001", round(x, 4))),
    Independencia=formatter(
               "span",style=x~style(color=ifelse(x, "red", "green")),
               x~icontext(ifelse(x, "remove", "ok"), ifelse(x, "No", "Si"))
               ),
    RP=formatter(
                  "span", x~ifelse(is.na(x)==TRUE, "", round(x, 2))),
    OR=formatter(
                  "span", x~ifelse(is.na(x)==TRUE, "", round(x, 2)))
                 )
    )
```

Donde *SPO* son los valores observados de niños sin parasitosis, *CPO* los casos observados con parasitosis, mientras que *SPE* y *CPE* son los valores esperados de niños sin parasitosis y con parasitosis respectivamente; de la misma forma *RP* y *OR* son la razón de prevalencia y el odds ratio respectivamente para cada variable y *CC* es el coeficiente de contingencia.   Los valores esperados se agregan pues si para alguno de los cruces éste es menor a 5, se deben hacer simulaciones para estimar la probabilidad, esto sucede con la variable *Agua entubada hasta el hogar*. 

El siguiente paso es generar los diagramas de cuadrantes para cada una de las variables.      

```{r, echo=FALSE, results='hide'}
par(mfrow=c(1,2))
lapply(tblolist[c(1:5,7,9:11,16)], fourfoldplot, conf.level=0.95)
```

Por último, resulta interesante ver también gráficamente las correlaciones más altas (en valor absoluto) y la más baja.

```{r}
par(mfrow=c(1,1))

for(i in c(1:3,12))
{
 rh<-lapply(tblolist[i], tetrachoric)[[1]]$rho
 x1<-lapply(tblolist[i], tetrachoric)[[1]]$tau[1]
 x2<-lapply(tblolist[i], tetrachoric)[[1]]$tau[2]
 draw.cor(r=rh, cuts=c(x1,x2), expand=20, ellipses=FALSE)
}
```

Los resultados anteriores parecen indicar que las variables que serán más relevantes para predecir la parasitosis son el tipo de vivienda y el material de las paredes, pues estas dos variables presentan las correlaciones más altas, además de mostrar falta de independencia con la variable de respuesta y, además, las asociaciones correspondientes también son las más altas. El piso de la casa también presenta una correlación alta y negativa con la parasitosis y a su vez son independientes entre ellas. Otras variables que podrían mostrar un aporte, aunque en menor medida que las dos primeras son el sexo del padre y los miembros de la familia bajo el mismo techo.      

##7. Predicción y modelado estadístico.     

El análisis exploratorio brinda una idea de lo que se puede esperar en esta sección, sin embargo se iniciará trabajando con modelos saturados para confirmar las sospechas que se tenían de la sección anterior. Para esta parte se eliminarán los *NA* de la base de datos.            

Se trabajarán inicialmente tres modelos, dos logísticos y uno de Poisson, aunque dependiendo de los resultados obtenidos este número podría ampliarse.       

```{r}
base<-na.omit(base)
base
```


###Modelo logístico con respuesta binaria.      

Se trabajará un modelo logístico para predecir la parasitosis (en su forma binaria) en función de las distintas variables ya mencionadas. Se aniliza también de manera inicial la presencia de sobredispersión.            

```{r}
modlog1<-glm(parasitosis~centro+api.daf+sexo+c.oms+c.ms+edad+vivienda+
                         paredes+techo+piso+agua+entubada+sanitario+
                         edad.padre+aprobado+trabajo+sexo.padre+
                         despara+diarrea+familia+cita, data=base,
                         family=quasibinomial(link="logit"))
summary(modlog1)
```

No hay indicios de sobredispersión pues su parámetro de dispersión es *1.03*, por lo que se puede asumir un modelo logístico clásico.       

```{r}
modlog1<-glm(parasitosis~centro+api.daf+sexo+c.oms+c.ms+edad+vivienda+
                         paredes+techo+piso+agua+entubada+sanitario+
                         edad.padre+aprobado+trabajo+sexo.padre+
                         despara+diarrea+familia+cita, data=base,
                         family=binomial(link="logit"))
```

Al tratarse de un modelo binomial, puede decirse que se conoce su variancia, por lo que una prueba chi-cuadrada es ideal para analizar cuales coeficientes son significativamente distintos de cero en este modelo.       

```{r}
drop1(modlog1, test="LRT")
```

Con excepción del Centro, nada resulta significativo, así que se probará un modelo únicamente con las variables socioeconómicas:       

```{r}
modlog1<-glm(parasitosis~centro+edad+vivienda+
                         paredes+techo+piso+agua+entubada+sanitario+
                         edad.padre+aprobado+trabajo+sexo.padre+
                         despara+diarrea+familia+cita, data=base,
                         family=binomial(link="logit"))
drop1(modlog1, test="Chisq")
```

